臺灣板橋地方法院刑事判決　　　　　　　94年度訴字第2062號
公　訴　人　臺灣板橋地方法院檢察署檢察官
被　　　告　丙○○
選任辯護人　趙國生律師
上列被告因偽造文書等案件，經檢察官提起公訴（94年度偵字第
9384號），本院判決如下：
    主  文
丙○○無罪。
    理  由
甲、公訴意旨係以：被告丙○○係徐秀吉（另經本院94年度訴字
    第576 號判決無罪）之子，亦係丁○○（亦經本院94年度訴
    字第576 號判決無罪）之兄，明知坐落台北縣板橋市○○段
    第122 地號土地，係屬己○○之父辛○○與其父徐秀吉之父
    徐井泉二大房所共有，雙方均有二分之一之權利，惟信託登
    記在二房辛○○名下（二房辛○○有二子，即己○○、戊○○）；因其間因辛○○自民國76年後腦中風長期臥床，恐辛○○他日死亡，前述土地萬一有糾紛，必導致家族紛爭，為
    確保大房徐井泉之權利（徐井泉大房僅有徐秀吉一位男子）
    及日後節稅之故，乃經雙方約定由其父徐秀吉之小舅子癸○○（被告之舅舅）出面當人頭，由辛○○（他人代理）與陳
    政忠二人於81年10月9 日設定虛偽最高限額新臺幣（下同）
    18,000,000元之扺押權，以確保其父親所屬大房徐井泉之權
    利。嗣於83年間，因案外人山圓建設股份有限公司（以下簡
    稱山圓建設公司）聯合其他地主欲合併該地興建地上29層、
    地下3 層之高級商業住宅大樓；本件土地部分由辛○○之子
    己○○出面與山圓建設公司談妥合建條件及事宜後，再和由
    被告之父徐秀吉及其弟丁○○與案外人乙○○（亦經本院94
    年度訴字第576 號判決無罪）三人出面與山圓建設公司簽訂
    合建協議，並同意彼等代刻辛○○印章，同時為方便與山圓
    建設公司連繫，且日後配合請領其他証件，並由己○○委由
    被告之弟丁○○、其父徐秀吉及案外人林光華保管前述辛○○簽約印章。惟被告丙○○竟共同基於意圖為自己或第三人
    不法之所有，由其弟丁○○出面於簽約後之翌年，即84年4
    月24日，以所保管之辛○○印鑑章，偽造委任請領印鑑証明
    書，並持以行使由被告之弟丙○○為代理人，向台北縣板橋
    市第2 戶政事務所申請辛○○之印鑑証明書，再於84年4 月
    間，以所保管之印鑑章偽造本件土地之買賣契約書，虛偽以
    8,865,854 元之價格，虛偽賣予其知情之舅舅癸○○，同時
    於84年6 月1 日以所保管之印鑑章及領得之印鑑証明書，持
    以行使向台北縣板橋市地政事務所提出申請，將前述土地虛
    偽過戶予癸○○。後再由癸○○虛偽與丁○○及被告丙○○
    成立買賣契約，再將前述土地於91年間11月間，移轉予丁○○及被告丙○○名下，均足以生損害予辛○○、己○○、戊○○、庚○○（辛○○之妻）及地政機關對於土地異動登記
    之正確性。後於92年7 月7 日，由被告之弟丁○○再以所保
    管之辛○○簽約印章，蓋該印章，再與山圓建設公司簽訂
    變更起造人協議書，將原先擬分配予辛○○之如附表一所示
    之17間房屋及6 個停車位，變更成全為被告丙○○及其弟丁○○所有如附表二，僅留下附表二序號12之1 戶給辛○○，
    餘均予以侵占入己，因認被告丙○○涉犯刑法210 條、第21
    7 條第2 項、第216 條、第214 條、第335 條第1 項等罪嫌
    云云。
乙、證據能力之說明：
一、按被告以外之人於審判外之言詞或書面陳述，除法律有規定
    者外，不得作為證據，刑事訴訟法第159 條第1 項定有明文
    。準此，戊○○於警詢時之陳述，顯係被告以外之人於審判
    外之言詞陳述而屬傳聞證據，且被告及辯護人並不同意引為
    證據方法（本院卷第43頁），復無其他例外得為證據之情形
    ，是依上規定，其警詢筆錄應無證據能力。
二、又刑事訴訟法第159 條之1 第2 項規定：「被告以外之人於
    偵查中向檢察官所為之陳述，除顯有不可信之情況者外，得
    為證據」，則被告以外之人於偵查中向檢察官所為之陳述，
    其本質屬傳聞證據，依傳聞法則，原無證據能力，係因立法
    者以刑事訴訟法規定檢察官代表國家偵查犯罪、實施公訴，
    依法有訊問被告、證人、鑑定人之權，且實務運作時，偵查
    中檢察官向被告以外之人所取得之陳述，原則上均能遵守法
    律規定，不致違法取供，其可信性極高，為兼顧理論與實務
    為由，而例外設定其具備非顯不可信之要件時，得為證據。
    是以證人己○○、戊○○、子○○、壬○○於檢察官偵訊時
    業經具結之陳述，依其陳述作成時情形既無壓抑證人之自由
    意識，應無顯有不可信之情狀，則依上開規定，自均有證據
    能力。
三、又被告以外之人於審判外之陳述，如經當事人於審判程序同
    意作為證據，法院審酌該言詞陳述或書面陳述作成時之情況
    ，認為適當者，亦得為證據；當事人、代理人或辯護人於法
    院調查證據時，知有上開刑事訴訟法第159 條第1 項不得為
    證據之情形，而未於言詞辯論終結前聲明異議者，視為有前
    項之同意，刑事訴訟法第159 條之5 亦有明文。查如起訴書
    證據清單暨補充理由書所示之徐秀吉、丁○○、乙○○、徐
    淑誼、壬○○、子○○等人之警詢陳述，與徐秀吉、丁○○
    、乙○○等人於偵查中（審判外）之陳述，與告訴人庚○○
    及證人戊○○、李宜真、壬○○、子○○、己○○、施月絨
    、丁○○、乙○○、癸○○等人於本院94年度訴字第756 號
    案件之供述內容，均經檢察官、被告、辯護人同意有證據能
    力而可援引為本案之證據（本院卷第43頁、第140 頁），且
    本院於審判期日提示予被告、辯護人，並告以內容要旨，被
    告、辯護人均表示無意見，且未就證據能力聲明異議（本院
    卷第140 頁），依前揭法條意旨，此部分自得援為本案證據
    ，應先敘明。
四、本件認定事實所引用之本件卷內以及本院94年度訴字第756
    號案件內之全部非供述證據資料（包含文書證據、物證等證
    據），並無證據證明係公務員違背法定程序所取得，且卷內
    之文書證據，亦無刑事訴訟法第159 條之4 之顯有不可信之
    情況與不得作為證據之情形，且檢察官、被告、辯護人對於
    本件非供述證據亦表明同意有證據能力、或經提示後未於言
    詞辯論終結前就證據能力之部分聲明異議（本院卷第43頁、
    第140 頁），則依上開刑事訴訟法第159 條之5 之規定，本
    件認定事實所引用之前揭卷證所有非供述證據（包含文書證
    據、物證等證據），均應認為有證據能力。
丙、本院判斷：
一、訊據被告丙○○固坦承座落台北縣板橋市○○段122 地號應
    有部分八七分之二二之土地（以下簡稱系爭土地）係屬己○○、戊○○之父辛○○與徐秀吉之父徐井泉二大房所共有，
    雙方均有二分之一之權利，惟信託登記在二房辛○○名下；
    嗣於81年10月9 日設定登記最高限額18,000,000元之抵押權
    予癸○○；另於83年間由己○○出面與山圓建設公司談妥系
    爭土地合建條件及事宜後，由徐秀吉、丁○○、乙○○與山
    圓建設公司簽訂合建協議，並同意山圓建設公司代刻辛○○
    之印章，嗣由己○○代理辛○○將系爭土地售予癸○○並於
    84年6 月1 日過戶，此後癸○○於91年11月間以買賣為由將
    系爭土地所有權移轉登記予丁○○及被告丙○○，其後於92
    年7 月7 日，丁○○以所保管之辛○○前述簽約印章，與山
    圓建設公司簽訂變更起造人協議書，並將附表一辛○○原可
    分得之17間房屋及6 個停車位，其中戊○○代表己○○共選
    擇7 間房屋及2 個停車位變更成為附表二所示之房屋及停車
    位分配方式等情屬實，惟堅決否認有何行使偽造私文書、使
    公務員登載不實、盜用印文及侵占等罪嫌。辯稱：伊自86年
    間起長年旅居國外鮮少返台，並未參與家族間之事務，而本
    件與山圓建設公司間就系爭土地上之合建及嗣後買賣過戶事
    宜，均交由丁○○處理，伊並未過問亦不知細節，而己○○
    曾因與癸○○合夥投資臺北縣板橋市仁段第531 地號及第53
    2 地號土地（以下簡稱光仁段土地）後未能如數返還陳某之
    出資及利潤，故於系爭土地設定抵押權予癸○○供為其債權
    之擔保，並在其後以18,000,000元出售予癸○○用以抵償上
    開積欠之投資利益，並為辦理上開土地之過戶事宜，而委由
    丁○○於84年4 月24日持所保管之辛○○印鑑章製作委任請
    領印鑑書，向台北縣板橋第2 戶政事務所申請辛○○之印鑑
    證明書，以便辦理土地過戶事宜，並無不實，再癸○○於事
    後之91年11月間出售系爭土地予丁○○、丙○○，亦係基於
    買賣契約，亦無虛偽之情，又92年7 月7 日丁○○持辛○○
    之印章逕與山圓建設公司簽訂變更起造人協議書，將原先與
    山圓建設公司約定之前述土地應分配之房屋及車位變更為前
    述土地登記名義人即丁○○與被告丙○○所有，另因同段12
    6 地號土地二房辛○○應分配之部分尚有一戶，即變更為辛○○取得一戶，上開變更所有權情事均屬真實，並未損及辛○○等人之利益，被告亦無侵占之意思或行為等語。
二、本件公訴人認被告丙○○涉有上開偽造文書、使公務員登載
    不實、盜用印文、侵占等罪嫌，無非以告訴人庚○○之指訴
    及證人戊○○、壬○○、子○○、己○○之證述，與另案徐
    秀吉、丁○○、癸○○、乙○○等人之供述、本院93年9 月
    8 日及11月24日言詞辯論筆錄、徐金生生前所書立之「分書
    」、系爭土地土地登記謄本他項權利部、土地登記申請書、
    抵押權設定契約書、84年6 月5 日收據、保管書、印鑑證明
    及申請書、委任書、94年3 月16日刑事補充告訴理由狀、協
    議書、變更起造人申請書附表、板橋案挑選房屋指定起造人
    附表等資為依據。
三、按被告未經審判證明有罪確定前，推定其為無罪；又犯罪事
    實應依證據認定之，無證據不得認定犯罪事實；又不能證明
    被告犯罪者，應諭知無罪之判決，刑事訴訟法第154條第1項
    、第2項及第301條第1項分別定有明文。刑事訴訟法第161條
    第1 項規定，檢察官就被告犯罪事實，應負舉證責任，並指
    出證明之方法，是檢察官對於起訴之犯罪事實，應負提出證
    據及說服之實質舉證責任，倘其所提出之證據，不足為被告
    有罪之積極證明，或其指出證明之方法，無從說服法院以形
    成被告有罪之心證，基於無罪推定之原則，自應為被告無罪
    判決之諭知（最高法院92年度臺上字第128 號判例意旨參照
    ）。
四、查系爭土地（即後述分書所載之「溪頭段第276 地號」土地
    ），依徐金生生前所立分書內容，辛○○與徐井泉就該土地
    原各享有二分之一權利，僅信託登記於辛○○名下，嗣於81
    年9 月24日由楊樹根為代理人向板橋地政事務所申請辦理就
    系爭土地及另筆同段126 地號共同設定最高限額18,000,000
    元之抵押權予癸○○，並於同年10月9 日登記；又於84年6
    月1 日由丁○○代理向板橋地政事務所申請就系爭土地以買
    賣為由辦理所有權移轉登記予買受人癸○○，並於同年月12
    日辦理登記；再於91年12月27日，由丁○○代理向板橋地政
    事務所申請就系爭土地以買賣為由辦理所有權移轉登記予丁○○及被告，並於91年12月30日辦竣登記，且就包含系爭土
    地在內，於83年間先由己○○出面與山圓建設公司談妥合建
    條件及事宜後，於83年6 月20日己○○委由徐秀吉代理辛○○與山圓建設公司簽訂合建契約書暨代刻印章同意書、建材
    與設備、補充協議書、承諾書，而當次簽約之際乙○○在場
    ；復於翌日即同年月21日己○○委由乙○○代理辛○○與山
    圓建設公司簽訂板橋段合建協議書暨簽收保證支票即「發票
    人山圓公司壬○○、付款人中國農民銀行營業部、帳號
    05726-8 號、支票號碼AZ0000000 號、面額129 萬元、未載
    發票日」；嗣於83年7 月19日，己○○委由蔡明輝向山圓建
    設公司取得該第一期保證支票載明發票日期為83年7 月19
    日；又己○○於83年7 月26日，就該合建增建部分委由蔡明
    輝代理辛○○與山圓建設公司簽訂補充協議書；此後於85年
    4 月30日由丁○○代理辛○○簽收山圓建設公司壬○○簽發
    之第二期保證支票即付款人及帳號同前所述，支票號碼FAZ0
    000000號、面額1,392,218 元；復於87年3 月17日、91年12
    月由己○○代理辛○○與山圓建設公司簽訂契約書及協議書
    ，嗣於92年7 月7 日山圓建設公司因得知幸福段122 地號所
    有權人變更為丁○○及被告丙○○，再與丁○○及被告丙○○簽訂協議書，而約定原簽訂之契約書、協議書對辛○○之
    受讓人及再受讓人丁○○及被告丙○○等及其指定之起造人
    、繼承人皆具同等效力並應負連帶履約責任等情已據被告丙○○所不否認，核與證人己○○、壬○○、子○○於本院本
    件及94年度訴字第756 號案件審理時之證述情節及證人徐秀
    吉、丁○○、癸○○等人於前述94年度訴字第756 號案件審
    理時之證稱內容大致相符，且有前述分書、土地登記簿、81
    年9 月24日土地登記申請書暨所附資料、84年6 月1 日土地
    登記申請書暨所附資料、91年12月27日土地登記申請書暨所
    附資料、94年3 月16日刑事補充告訴理由狀、83年6 月20日
    合建契約書暨代刻印章同意書、建材與設備、補充協議書、
    承諾書、83年6 月21日合建案協議書、83年7 月26日合建案
    補充協議書、87年3 月17日契約書、92年7 月7 日協議書及
    保證支票2 紙等各乙份在卷足佐（前揭檢察署93年度偵字第
    13494 號卷宗第13頁至第31頁、第34頁、第50頁至第71頁、
    第77頁至第82頁、第326 頁至第330 頁、第359 頁至第37 7
    頁，93年度他字第3984號卷宗第9 頁至第16頁，93年度他字
    第5816號卷宗第45頁至第48頁，93年度聲字第1821號卷宗第
    第21頁至第27頁，94年度偵字第4013號卷宗34頁，本院94
    年度訴字第756 號案件卷宗(二)第213 頁至第223 頁），因此
    前述情節，應堪信實。
五、至於檢察官固引起訴書及補充理由書所載事證，指稱被告涉
    有上開罪嫌，惟本院查：
  (一)被告確實因長年身處國外，對於徐秀吉、丁○○、癸○○、
    乙○○等人就系爭土地之歷次移轉登記之原因、過程暨與山
    圓建設公司間之合建契約等之締結及其後房屋、停車位之分
    配等處理內容，多未知情且少參與。
  1.經查，有關系爭土地之歷次移轉經過及處理與山圓建設公司
    合建條件等相關事宜，向來均為證人己○○、徐秀吉、丁○○等人決定或經手處理，而被告丙○○雖登記為系爭土地所
    有權人之一甚至分配取得前揭合建案房屋、土地，惟彼係均
    授權予證人丁○○為之，並未確知詳情各節，已經證人丁○○於本院94年度訴字第756 號案件審理時證實「（問：你何
    時用過辛○○的圓形印鑑章？）很多次，辦理領取土地徵收
    款，是在70幾、80幾年，除領取土地徵收款，送癸○○土地
    ，84年6 月5 日第122 地號土地要移轉過戶，我是代理癸○○、辛○○，是雙方代理，辛○○是己○○叫我代理的，印
    章都是從高仲光那邊拿的」、「（問：你在警詢稱印章是己○○交給你的？）我是指辦理印鑑證明」、「我要拿印章，
    都會跟己○○講，如果己○○不在，我就跟高仲光講，由高
    仲光跟己○○請示，印章是由高仲光交給我，是在東桂、東
    立辦公室拿的，我向己○○說要拿印章作何事，他會打內線
    叫高仲光把印章拿給我，就不用簽名，但84年6 月5 日因為
    過戶要補件，需要辛○○印章，我跟己○○講，他不在，高
    仲光要我簽名‧‧‧」、「（問：辛○○名下的財產，為何
    由己○○委託你處理？）他們家包括我們家財產，包括民國
    八十年之前，都是己○○在處理‧‧‧我們同意在不超過他
    權限的部分可以動用，在我們這房名下的不動產，我們會配
    合他辦理貸款，他們那房名下的不動產，就由他自己處理」
    、「（問：己○○委託你處理辛○○名下的不動產，他有無
    告訴你，庚○○跟戊○○有無意見？）沒有」、「（問：簽
    約為何不是由你代理，而是由你父親出面？）那是上一代的
    事情，是己○○跟我父親說好的」、「（問：你父親是否知
    道你代理癸○○處理癸○○跟己○○的投資事項？）處理完
    之後我有跟他講」、「（問：你有將辛○○土地登記抵押給
    癸○○的事情告訴你父親徐秀吉？）80年辦理抵押時，我們
    都不知道，83年是我舅舅癸○○來告訴我，他有收到國稅局
    補稅通知，癸○○本身不知道有抵押設定，為何會有利息所
    得，他來問我父親，但因為不是我父親辦理的，所以我父親
    去問己○○，己○○說帳一直還沒有算，所以先設定給他，
    因為這段期間我父親有要求結算，但己○○不願意」、「（
    問：為何過戶給丙○○？）這是祖產，一人一半，是長輩的
    意思」、「（問：你是全權代理丙○○處理？）對」、「（
    問：丙○○也不管事？）對」等語在卷（本院94年訴字第
    756 號案件卷(一)之三，第69頁至第74頁），可知被告前揭辯
    解，本非全然無稽。
  2.再者，證人己○○亦於本院本件及94年度訴字第756 號案件
    審理時具結證稱「（問：合建案整個經過，丙○○參與什麼
    事情？）他沒有參與，他人都在國外」、「（問：你剛才說
    丙○○沒有參與是什麼意思？）因為山圓公司只有說有乙○○及徐秀吉及丁○○去，從來沒有提過丙○○」、「（問：
    你是否知道丙○○清楚整個事情的經過？）他是否知道我不
    知道，因為都是他父母兄弟在處理‧‧‧」、「（問：與山
    圓建設公司的合建契約，由何人代表辛○○？）我委託丁○○，乙○○、徐秀吉代表辛○○」、「問：你當初選房子是
    誰選的？）不是我，第一次是丁○○、徐秀吉及乙○○去選
    。再來中間的變化大部分都是他們三個人在處理，後來有一
    次是我弟媳婦王美貞選的」等語明白（本院本件卷第83頁至
    第85頁、94年度訴字第756 號卷一之(二)第259 頁），揆諸證
    人戊○○業於本院94年度訴字第75 6號案件審理時具結證實
    「（問：你父親中風後，你父親的土地是何人在處理？）應
    該是己○○」乙節（本院94年訴字第756 號案件卷(一)之三，
    第14頁），可見己○○當係職司處理辛○○中風後，彼等家
    族所有之土地相關事務之人選無疑，乃己○○既證稱被告丙○○從未參與處理系爭土地因上開合建案所衍生之相關事務
    ，而有關事務均僅見其「父母兄弟」或丁○○、徐秀吉等人
    出面等節，可見被告丙○○辯稱：伊並不知系爭土地歷次移
    轉所有權之細節，亦就前述合建案不甚清楚，家族事務均係
    由丁○○代勞等語，應非飾卸言詞。
  3.何況，證人壬○○（乃上開合建案建方山圓建設公司之負責
    人）已到場證稱其於95年4 月26日審判期日「今天第一次見
    到他（按指被告），之前都沒有見過」、「（問：在今天以
    前你有無見過在庭的丙○○？）只有昨天在另外一個案件開
    庭時有看到他」、「（問：此地號土地是跟誰合建？）當時
    是被告的長輩辛○○」、「‧‧‧是由代理人徐秀吉簽名，
    是蓋辛○○的印章‧‧‧我有打電話給己○○求證」、「（
    問：當時丙○○有無參與？）我不知道」各語（本院卷第66
    頁、第69頁至第71頁）、而證人子○○（乃山圓建設公司業
    務經理）更進而明白表示其為本件系爭土地合建案變更起造
    人名義等事務之承辦人，且「（問：當初是跟哪一個新地主
    談的？）丁○○」、「（問：新地主有二人為何只跟丁○○
    談？）因為丙○○在國外，簽協議書都是由丁○○代表丙○○」、「我們沒有碰到丙○○‧‧‧沒有去考量要丙○○本
    人來，代刻印章也是由丁○○代丙○○簽的」、「（問：壬○○說你每次與丙○○他們談合建相關事情，你都有打電話
    回報給他知道，是否如此？）我都是跟丁○○談的，不是丙○○」、「（問：你為何會跟壬○○說你都是跟丙○○他們
    談的？）我不是說與丙○○談，我都是與丁○○談的」、「
    （起訴書2 份附表）我都有經手過，都是跟丁○○談的」、
    「（問：起訴書2 份附表裡面有丙○○的名字，丙○○的部
    分是如何指定？）都是由丁○○代理」、「（問：當時丁○○如何跟你說？）丁○○他說是丙○○的兄弟，由他代理」
    、「（問：在整個過程當中你有跟丙○○接觸過？）沒有」
    、「（問：有無看過他本人？）那段時間都沒有」、「（問
    ：選屋時你有無找過丙○○？）因為丁○○說丙○○都在國
    外，所以沒有找他」、「（簽收支票）應該是丁○○‧‧‧
    」各情無訛（本院卷第73頁至第78頁），值此更足證明被告
    始終均未參與為處理系爭土地之合建事宜暨所衍生之細節無
    疑。再細繹證人戊○○、（告訴人）庚○○與其餘證人如乙○○、癸○○、施月絨、蔡明輝、李宜真、高仲光等人分別
    於本院94年度訴字第756 號案件審理時之各該證述內容，亦
    皆僅供稱本件與彼等處理系爭土地設定抵押權、歷次過戶或
    合建情節等人主要不過為己○○、徐秀吉、丁○○等人而已
    ，亦均無一指明或言及被告丙○○亦曾參與其間謀議或行為
    之確實情節，顯見被告是否果如公訴人所言：乃為本案不法
    行為共犯之一，非無疑問。
  4.再依徐秀吉、丁○○、乙○○等人於本件警詢、偵查中之陳
    述內容，以及告訴人戊○○、庚○○於偵查中指述情節，與
    證人壬○○、子○○、己○○於警詢及偵訊中之證言經過，
    亦無法指明被告丙○○確於事前或事中曾與徐秀吉、丁○○
    、癸○○、乙○○等人為犯意聯絡或行為分擔於系爭土地上
    設定抵押權、或先過戶系爭土地至癸○○名下後更再移轉登
    記為彼及丁○○所有之情節；再者，公訴人所引其餘事證：
    除僅得證明系爭土地原為辛○○、徐井泉共有（各有2 分之
    1 ）而登記於辛○○名下（如本院93年9 月8 日言詞辯論筆
    錄、11月24日言詞辯論筆錄），其後曾於81年10月9 日設定
    最高限額1800萬元之抵押權（系爭土地之登記簿他項權利部
    、當次土地登記申請書、抵押權設定契約書），而辛○○於
    84 年6月1 日將系爭土地過戶予癸○○（系爭土地登記簿所
    有權部、土地登記申請書、買賣所有權移轉契約書等）、癸○○復於91年11月間再移轉登記予丁○○、徐淑誼及被告丙○○（94年3 月16日補充告訴理由狀），與系爭合建案更易
    為除保留一戶與辛○○外其餘均變更為丁○○及被告丙○○
    名下（協議書、變更起造人申請書附表、板橋案挑選房屋指
    定起造人影本），暨己○○、徐秀吉等人曾與山圓建設公司
    商議連同系爭土地在內之多筆土地進行合建，及由丁○○收
    取辛○○印章復請領辛○○之印鑑證明、徐秀吉代理辛○○
    與山圓建設公司締約，並由乙○○等人處理（合建契約書、
    84 年6月5 日收據、保管書、辛○○之委任書與印鑑證明申
    請書及印鑑證明）等情形外，然尚不足以作為證明被告丙○○與其餘丁○○、徐秀吉、癸○○、乙○○等人間就上開行
    為之實施有何不法勾串之妥適事證。遑論被告丙○○自84年
    8 月19日起即有多次出國紀錄，迨至94年12月26日為止，其
    10年餘之期間內縱有數度返國情形，惟停留時間短則3 日，
    縱有較長者亦不過僅約4 月而已，甚至於癸○○在91年11月
    間移轉系爭土地所有權予伊及丁○○、徐淑誼等人之際，又
    不在國內（91年2 月12日出境，迨至同年12月12月26日始返
    國），此有其入出境查詢結果在卷足按（本院卷第47頁），
    然衡情被告果如與前述癸○○、丁○○等人確有共同犯罪之
    合議，豈會出國許久而完全不顧臺灣地區上開情事之發展？
    似此可證被告辯稱伊因長時間身在國外，故將家族事情均囑
    請丁○○等人處理，伊並未實際參與等語，當非子虛。
  5.何況，本件告訴人庚○○及證人戊○○等人於93年6 月9 日
    提出告訴之伊始，亦指明本件彼等係因山圓建設公司之表示
    ，得知辛○○因分配之房屋已經變更為丁○○等人，故認為
    徐秀吉、丁○○、乙○○所為係涉盜賣或侵占、偽造文書等
    罪嫌，惟其並未將被告丙○○列為彼等所指不法行徑之共犯
    範圍，此有其等之告訴狀可佐（參前揭檢察署93年度他字第
    5816號卷宗第3 頁至第4 頁及所附該檢察署之收文戳，又本
    件就侵占部分之告訴並未逾期，後詳），堪信告訴人庚○○
    及證人戊○○依其等歷次接觸相關人士經過或所知本案情節
    ，當也未認為被告丙○○曾與前述徐秀吉、丁○○等人共謀
    或參與系爭土地之處理經過至明。因此綜前說明，本件被告
    丙○○雖有授權丁○○等人代其處理家族財產事宜之事實，
    然公訴人既未能提出足夠證據可以證明其有進一步與丁○○
    、徐秀吉、癸○○、乙○○等人合謀甚或參與前述過戶系爭
    土地、與山圓建設公司及己○○家族協調或分配合建房屋等
    舉措，則無論丁○○等人之舉止是否合於法令規範，然徒執
    起訴書及補充理由書之前開證據，要難認定被告有如起訴書
    所載偽造文書、使公務員登載不實、侵占等罪嫌，當無疑問
    。
  (二)又，縱認被告丙○○知情且參與證人徐秀吉、丁○○、癸○○、乙○○等人所為舉止，亦無從認定彼等有涉偽造文書、
    使公務員登載不實、侵占等罪嫌。
  1.系爭土地於81年10月9 日設定登記最高限額抵押權18,000,0
    00元予癸○○之原因，係因己○○供為積欠癸○○投資債務
    之擔保用。
  (1)按癸○○與徐秀吉、己○○三人於77年間合夥投資購買光仁
    段土地，且被告癸○○於77年8 月19日先自其於新莊市農會
    活期存款帳號00- 0000-0提領35,000,000元後，即將該筆款
    項匯款至合作金庫支票存款帳戶，癸○○並於同年8 月24日
    以429,600,000 元向台北縣板橋市公所購得上述光仁段土地
    ，並於79年9 月27日以931,675,800 元之對價售予國泰公司
    乙節，業據癸○○、己○○等人於本院94年度訴字第756 號
    案件審理時具結陳述明白（本院94年度訴字第756 號案件第
    一之(二)號卷第262 頁至第265 頁、第273 頁、第一之(三)號卷
    第199 頁至第213 頁），且有新莊市農會活期存款取款條、
    新莊市農會轉帳收入傳票、77年8 月24日板橋市公所出售市
    有土地產權移轉證明書、板橋地政事務所94年10月26日北縣
    板地登字第0940013816號函暨79年9 月27日土地登記申請書
    及所附資料、國泰公司94年10月27日國壽字第94100381號函
    各乙件（前揭檢察署94年度偵字第40 13 號偵查卷第23頁、
    本院94年度訴字第756 號案件第一卷第229 頁至第243 頁）
    在卷足參。是癸○○與徐秀吉、己○○就上開投資案件，渠
    等轉賣該筆土地獲利估計約最多達502,075,800 元（計算方
    式：931,675,800 元－429,600,000 元＝502,075,800 元）
    ，而癸○○出資35,000,000元，其比率約為8 ％（計算方式
    ：35,000,000元÷429, 600,000元≒0.08），則依此比例計
    算陳某可取回之本金加利潤約當75,166,064元（502,075,80
    0 元×0.08＝40,166,064元，40,166,064元＋35,000,000元
    ＝75,166,064元）。茲依癸○○所述伊僅自徐秀吉處取回43
    ,000,000 元 ，故己○○尚欠伊投資債務等語，而己○○就
    癸○○所述投資及取回金額亦未表明反對之意見，僅表示癸○○取回的金額為徐秀吉轉給他的，惟渠並不知道癸○○出
    資比例，也不知道陳某應該拿回多少或實際拿回多少，也不
    知情陳某出資的紀錄云云，雖其對於癸○○之出資及取回獲
    利的情形有所避就，難以全然採信，然以己○○既知情甚至
    參與其後於系爭土地上設定抵押權18,000,000元之情事（本
    院本案卷第86頁、本院94年度訴字第756 號第一之(二)卷第23
    7 頁），當足得證癸○○、徐秀吉、己○○三人前揭合夥事
    業確實存在，以及結算後己○○應該返還癸○○金錢無訛，
    是故癸○○指稱：己○○就該筆投資債務尚積欠約三千二百
    餘萬元，而於81年10月9 日以系爭土地等設定共同擔保最高
    限額抵押18,000,000元等語，即非情理所無。
  (2)再者，參酌告訴人戊○○委由律師於92年9 月15日寄發存證
    信函其內所載「癸○○原僅係家父（按即辛○○，下同）之
    抵押債權人‧‧‧惟事實家父對其債務業已用同地段一二六
    地號土地與人合建所分配之房地作價清償完畢」云云。惟查
    ，上開幸福段126 地號於84年7 月10日由己○○委請丁○○
    代理辛○○與勝輝公司簽訂合建契約，並取得該公司所簽發
    ，付款人華南銀行板橋分行、帳號2988號、支票號碼TB0000
    000 號、發票日84年10月7 日、面額3,187,500 元之支票乙
    紙，又於85年11月7 日由丁○○代理申請以買賣為由辦理移
    轉所有權二分之一移轉登記予丙○○、丁○○及徐淑誼等人
    乙節，業據證人丁○○於本院94年度訴字第756 號案件審理
    時供述明確，核與證人己○○所述大致相符，並有上開土地
    登記申請書暨所附資料、合建契約等各乙份在卷足佐（參前
    揭檢察署93年度聲字第1821號卷第32頁至第40頁、94年度偵
    字第4013號卷第81頁至第85頁以及本院94年度訴字第756 號
    案件卷一第175 頁至198 頁、卷二第21頁至第33頁），顯見
    上開土地係遲至84年間始由徐氏家族與勝輝公司簽訂合建契
    約，且由丁○○及被告等人於85年11月間取回該房對於該筆
    土地的所有權之二分之一，其所得金錢既未流向癸○○處，
    且癸○○亦未取得任何不動產權利，可見癸○○並未自該筆
    土地之變價過程獲有任何補償甚明，足徵戊○○於上述存證
    信函之說法，顯係誤會；參酌證人戊○○已於本院94年度訴
    字第756 號案件到場具結證實上開情節係伊提出告訴前聽聞
    己○○所言而來（本院上開案件第一之(三)卷第16頁），再參
    以己○○於本案參與情節之深入並非常人能比，顯見戊○○
    上開錯誤不實之訊息，無非係證人己○○為圖掩飾其將系爭
    土地供為其與癸○○間債務清償之用，致對戊○○為不實之
    陳述至然。
  (3)綜上，系爭土地於81年10月9 日設定上開最高限額抵押權予
    癸○○之原因，係因證人己○○積欠被告癸○○投資債務，
    而供作債務之擔保用，其無不實，堪以認定。
  2.系爭土地於84年6 月12日所有權移轉登記予被告癸○○之原
    因，乃己○○為清償積欠癸○○前揭1.所述之投資債務。
  (1)考諸癸○○與己○○自承代理辛○○於84年4 月15日就系爭
    土地所簽訂不動產買賣契約書內容，其內亦約定與前述抵押
    權設定內容相同之「價金一千八百萬元」，並另載「過戶完
    成後，屆時同地段一二二之一、一二六地號兩筆共同擔保土
    地，甲方（按即癸○○，下同）應出具清償證明（併辦理清
    償塗銷），乙方（按即辛○○，下同）與山圓建設股份有限
    公司簽訂合建契約在案，甲方同意於承買後繼續履行原乙方
    與建設公司所簽訂之合建契約之權利與義務」等明文（本院
    94 年 度訴字第756 號案件第一卷第322 頁、第328 頁；同
    前案件第一之(二)卷第241 頁），可知系爭買賣契約條款，當
    係承續前抵押權設定事件而來，而為己○○因故未能清償對
    於癸○○所積欠之投資上述光仁段土地債務，為圖清償舊欠
    所衍生而來，顯非憑空捏造無疑。
  (2)再者，依87年7 月4 日施月絨（原名為施麗美，下同）名片
    及高仲光書寫之紙條其上記載：「山圓申請用印－癸○○。
    附名片影本」（前揭檢察署93年度偵字第13494 號卷第299
    頁），雖證人高仲光（即後述之「高小姐」）於本院94年度
    訴字第756 號案件審理時證稱：山圓建設公司來找我要用癸○○的印章，因癸○○是丁○○的舅舅，都由丁○○連絡，
    我不記得將字條交給誰、為何山圓公司要癸○○的印章；是
    施麗美（即施月絨）來找我，我才寫該字條；是在辦公室用
    影印機影印該名片在取款條背面；當時公司在文化路八樓之
    二，公司只剩下我及林惠燕算是比較老的員工，這個案子是
    己○○個人案子；我不知道當時該土地過戶給誰；字條記載
    事項完成後，我應該是向己○○報告云云（本院前揭案件第
    一之(一)卷第240 頁、第24 3至第244 頁）。惟然證人施月絨
    業於本院前揭案件審理時具結證述略稱：伊於87年間在山圓
    建設公司擔任副主任，負責跟地主間的聯繫，曾處理系爭土
    地合建案，負責聯繫地主用印，惟聯繫的對象不一定是地主
    本人；原先是己○○公司的高小姐轉交資料，後來變更起造
    人，高小姐要伊直接去找丁○○；因系爭土地上癸○○有設
    定抵押權，後來因選屋已經完成，公司要辦理起造人變更，
    要附謄本，經調取謄本後發現系爭土地所有權人發生變更，
    登記於癸○○名下，所以去找高小姐並告知原因為系爭土地
    已經移轉到癸○○名下，請高小姐轉達需癸○○土地使用權
    同意書，又伊於告訴高小姐謂癸○○已經取得系爭土地所有
    權時，高小姐沒有露出驚訝的表情，她也沒有做任何求證的
    動作，她說她幫我連絡完後再告訴我等語在卷（本院94年度
    訴字第756 號第一之(三)卷第220 至第227 頁），佐以前述高
    仲光所寫文字，顯見證人施月絨確已明確告知證人高仲光需
    索癸○○系爭土地之土地使用同意書其原因所在，是以證人
    高仲光所證稱對於為何書寫該字條之原因已不記得云云，顯
    事後係迴護己○○之言語，要難相信。再依上開證人高仲光
    、施月絨所證述情節，證人己○○當最遲於前揭87年7月4日
    亦已知悉系爭土地所有權已移轉登記予癸○○之情形無疑。
    乃證人己○○於本院審理時指稱系爭土地係有人偷偷過戶為
    癸○○所有，伊不清楚此等情節云云（本院卷第86頁），要
    屬推託言詞，難以採信。是以本件被告辯稱：丁○○為辦理
    本件系爭土地移轉過戶事宜而進行之申請辦理辛○○印鑑證
    明書等行為，並無不實，且為負責處理辛○○名下財產之己○○所知悉同意甚至指示而為等情，當非事理所無。
  (3)從而，系爭土地經丁○○請領辛○○之印鑑證明書後，於84
    年6 月1 日移轉過戶至癸○○名下之原因，應如被告所辯：
    乃因己○○積欠癸○○前述1.所述之投資債務，為清償舊欠
    ，將系爭土地中該房（即其父親辛○○）之2 分之1 權利轉
    讓予癸○○，另系爭土地屬於徐秀吉等人之其餘2 分之1 權
    利亦一併借名登記在癸○○名下等語，堪以採信。茲本件所
    有權移轉事宜及其原因既屬真正，則表彰其移轉原因買賣契
    約書之製作及行使，即無不法可言，此為理所當然。
  3.系爭土地於91年12月30日所有權由癸○○移轉登記予丁○○
    及被告之原因亦屬真正之買賣，故丁○○及被告丙○○等人
    以此為基礎自山圓建設公司受分配之房屋及停車位，亦無不
    合。
    按丁○○及被告丙○○於91年12月30日18,000,000元之對價
    向癸○○購得其所持有之系爭土地所有權2 分之1 後（另其
    餘2 分之1 所有權部分，本即係屬徐秀吉等家族所有而借名
    登記於癸○○名下而已），申請所有權移轉登記，並由丁○○及被告自92年1 月13日起至同年10月20日陸續匯款至癸○○所有之中國信託商業銀行（以下簡稱中國信託）帳號0000
    00000000號帳戶，總計17,120,000元乙節，業據證人丁○○
    於本院94年度訴字第756 號案件審理時具證述：我爺爺徐井
    泉、奶奶建議過戶在別人名下的土地再買回來，過戶在我及
    丙○○名下，因為這是祖產，一人一半，是長輩的意思等語
    明確（詳見本院前揭案件第一之(三)卷第71頁至第72頁），核
    與證人癸○○於本院前揭案件審理時所述：91年11月間把土
    地賣給丁○○、丙○○，因山圓建設公司一直到91年都還沒
    有開始建，丁○○向我提議要買回土地，因他們對該土地有
    一半的權利，所以我把我所持有的2 分之1 賣給他，而他們
    信託的2 分之1 轉讓給他們，所以整個持份都移轉給他們；
    價金18,000,000元，我只要能把投資利潤拿回來就好，丁○○、丙○○有匯款到我的帳戶，已付一千七百多萬等語相符
    （本院前揭案件第一之(三)卷第204 頁至第205 頁）相符，並
    有前述癸○○之中國信託帳戶存摺影本、中國信託函文暨所
    附丁○○帳戶資料、提款憑條、華南銀行華江分行函文暨所
    附丙○○帳戶存款往來明細、匯款申請書等各乙份（前揭檢
    察署94年度偵字第4013號卷宗第20頁至第22頁、本院上開案
    件第一之(三)卷第103 頁至第189 頁）附卷可參，乃其等資金
    流向既甚清楚，且數額與彼等間所成立之買賣價金數額亦頗
    接近，可見上述交易，應屬確有其事而非事後憑空捏造而來
    。乃丁○○等人於取得系爭土地之所有權後，本於其等權利
    進而於92年7 月7 日與山圓建設公司簽訂變更起造人協議書
    ，將前開合建房屋、停車位之分配方式由附表一（當時系爭
    土地為辛○○、徐秀吉等二房所共有）更易為附表二（系爭
    土地已全屬徐秀吉家族所有）所載，自屬恰當，所為當無涉
    犯公訴人所指偽造文書或使公務員登載不實、侵占等罪嫌，
    應可認定。
六、查本件公訴人所舉證據，既不足為被告有偽造文書、使公務
    員登載不實、偽造印文、侵占罪行之積極證明，無從說服本
    院以形成被告有罪之心證，且此外，本院復查無其他積極證
    據足資證明被告確涉前揭犯行，基於無罪推定之原則，自應
    為被告無罪判決之諭知。
七、又本件徐秀吉、丁○○固與告訴人庚○○（乃被害人辛○○
    之配偶，依刑事訴訟法第233 條第1 項，具獨立告訴權）間
    具五親等內之血親關係，然依證人戊○○已於本院94年度訴
    字第75 6號案件審理時到庭證實：告訴人庚○○係遲至欲委
    由律師撰狀向前揭檢察署提起告訴時，才知道辛○○之土地
    遭過戶之情事，乃告訴人庚○○亦於95年3 月27日於本院前
    揭案件審理時證稱「（問：蓋成房子沒有分給你們這件事情
    ，你何時才知道？）去年農曆1 月人家叫我們去看房子，我
    兒子過去才知道房子給別人」、「‧‧‧去年應該就是93年
    」等語（以上參前揭案件第一之(一)卷第204 頁、第一之(三)卷
    第11頁），而依前揭告訴狀上所載具狀日期，其中就年月之
    部分已經先行打字「中華民國九十三年六月」完成，僅日期
    部分為空白，以及告訴人係在93年6 月9 日具狀向上開檢察
    署對於徐秀吉、丁○○、乙○○等人提起侵占等罪嫌之告訴
    ，可見告訴人庚○○其就侵占情節之部分告訴當未逾期，茲
    檢察官既認上開三人與癸○○及本件被告丙○○係屬共犯，
    則依刑事訴訟法第239 條第1 項之規定，本件本院就被告丙○○被訴侵占之情節，亦得為實體判決，附此說明。
據上論斷，應依刑事訴訟法第301 條第1 項，判決如主文。
本案經檢察官甲○○到庭執行職務。
中　　華　　民　　國　　96　　年　　1 　　月　　25　　日
                  刑事第三庭審判長法　官  陳忠行
                                  法  官  廖怡貞
                                  法  官  蕭胤瑮
上列正本證明與原本無異。
如不服本判決，應於判決送達後十日內向本院提出上訴狀（應附
繕本），上訴於臺灣高等法院。
                                  書記官  黃炎煌
中　　華　　民　　國　　96　　年　　1 　　月　　25　　日
